【裁判字號】    98,保險,3
【裁判日期】    980831
【裁判案由】    給付保險金
【裁判全文】
臺灣雲林地方法院民事判決               98年度保險字第3號
原      告  丙○○
訴訟代理人  黃裕中律師
被      告  丁○○○保險股份有限公司
法定代理人  甲○○
訴訟代理人  乙○○
上列當事人間請求給付保險金事件，本院於民國98年08月18日言
詞辯論終結，判決如下：
    主      文
原告之訴及假執行之聲請均駁回。
訴訟費用由原告負擔。
    事實及理由
壹、程序方面：
    本件被告事務所係設在「臺北市中正區○○○路○ 段66號」
    ，非屬本院轄區，惟兩造於「丁○○○平安意外傷害保險附
    約條款」第26條約定「因本附約涉訟者，同意以要保人住所
    所在地地方法院為第一審管轄法院」，核與民事訴訟法第24
    條合意管轄規定相符，而上開保險契約之要保人即原告丙○
    ○之住所在「雲林縣古坑鄉○○路253 號」，有卷附戶籍謄
    本可證，是本院關於本件訴訟即有管轄權，合先敘明。
貳、實體方面：
一、原告起訴主張：
(一)、原告丙○○於民國75年01月31日向被告投保「新光新百齡終
    身壽險」並附加「平安意外傷害保險」（以下稱系爭保險附
    約），保險期間為終身，自75年01月31日起生效，壽險保險
    金為新臺幣（下同）600,000 元，平安意外傷害保險保險金
    為3,000,000 元，保險單號碼：Ｒ0000000 。
(二)、系爭保險附約條款第3 條約定「本附約所稱之『意外傷害事
    故』、『醫院』係依下列之規定：一、意外事故傷害：係指
    被保險人於本附約有效期間內，因遭受意外傷害事故，致其
    身體蒙受傷害而致殘廢或死亡。前款所稱意外傷害事故，指
    非由疾病引起之外來突發事故。二、醫院：係指依照醫療法
    規定領有開業執照並設有病房收治病人之公私立及財團法人
    醫院。但不包括專供休養、戒毒、戒酒、護理、養老等非以
    直接診治病人為目的之醫療機構。」、第10條第1 項約定「
    被保險人因於本約有效期間內遭受第3 條約定的意外傷害事
    故，自意外傷害事故發生之日起180 日以內致成附表所列殘
    廢程度之一者，本公司給付『意外殘廢保險金』，其金額按
    該表所列給付。但超過180 日致成殘廢者，受益人若能證明
    被保險人之殘廢程度與該意外傷害事故具有因果關係者，不
    在此限。」
(三)、原告於96年12月18日上午07時25分，在雲林縣斗南鎮將軍里
    大松7 號前，與訴外人黃春圖發生交通事故，受有頭部外傷
    併腦出血之傷害。經先送臺灣大學醫學院附設醫院雲林分院
    （以下稱臺大醫院雲林分院）急診，俟再轉送童綜合醫療社
    團法人童綜合醫院（以下稱童綜合醫院）治療，期間因水腦
    症入院進行頭蓋骨引流手術（引流管終身放置）。上開交通
    事故致原告受傷之情形已符合系爭保險附約條款第3 條所稱
    之「意外傷害事故」，原告可依系爭保險附約條款第10條之
    規定向被告申請意外殘廢保險金的給付。經查，原告目前已
    達「因中樞神經系統機能遺存顯著障礙，終身無法從事任何
    工作，日常生活可自理」之殘廢程度，符合系爭保險附約條
    款附表第1-1-3 項殘廢等級3 級之情形，被告應給付比例80
    ％，理賠原告2,400,000 元；惟原告於98年03月19日向被告
    申請理賠時，被告審核認定原告意外傷害殘廢程度為系爭保
    險附約條款附表第1-1-4 項殘廢等級7 級、給付比例40％，
    僅理賠原告1,200,000 元，但依前揭說明，原告所受傷害屬
    殘廢等級3 級，給付比例80％，即2,400,000 元【保額3,00
    0,000 元×80％＝2,400,000 元】，是原告請求被告給付差
    額保險金1,200,000 元。
(四)、對國立成功大學醫學院附設醫院（以下稱成大醫院）98年07
    月28日成附醫外字第0980012747號函鑑定意見，陳述意見如
    下：
１、本次鑑定僅以被告所提出之身心障礙鑑定結果認定原告身體
    未達系爭保險附約條款附表第1-1-3 項殘廢程度，於所附病
    歷資料中無以得見等語，顯然未審酌原告起訴狀所附童綜合
    醫院98年01月23日所出具之診斷書所載內容且該身心障礙鑑
    定期日98年03月05日，亦已超出事故後經180 日（97年06月
    14日）治療後之判定時點，是其鑑定內容顯未針對本院囑託
    之判定時點為鑑定。
２、本院向原告就診之臺大醫院雲林分院、童綜合醫院調取之病
    歷期間為96年12月18日至97年06月14日止，致童綜合醫院未
    將98年01月23日診斷書檢送過院，而鑑定機構未予併入鑑定
    ，則本次鑑定之資料似有不足。
(五)、依本件意外傷害保險附約第18條第2 項約定：被告公司應於
    收齊理賠文件後15日內給付之。但因可歸責於被告公司之事
    致未在前述約定期限內為給付者，應按年利一分加計利息給
    付，原告於98年3 月19日備齊文件申請理賠，是遲延利息應
    自第16日即98年04月04日起算。
(六)、綜上，原告自得本於保險契約之法律關係向被告請求給付保
    險金，並依系爭保險附約條款第18條第2 項約定請求年利一
    分之遲延利息。並聲明：1.被告應給付原告1,200,000 元，
    及自98年04月04日起至清償日止，按年息10% 計算之利息。
    2.訴訟費用由被告負擔。3.原告願供擔保請准宣告假執行。
二、被告則以：
(一)、原告丙○○於75年01月31日以自己為要保人與被保險人向被
    告投保「新光新百齡終身壽險」保險金額600,000 元，並附
    加「平安意外傷害保險」保險金額3,000,000 元，本件所爭
    執者係依據前揭平安意外傷害保險附約。另被告已於98 年
    04月15日依系爭保險附約條款第10條及附表第1-1-4 項給付
    意外殘廢保險金1,200,000 元【3,000,000 元×40% ＝1,20
    0,000 元】及延滯利息3,616 元予原告，以上合先敘明。
(二)、原告主張其病症符合系爭保險附約條款第10條及附表第1-1-
    3 項，而被告應再給付1,200,000 元，既遭被告否認，依法
    原告應先就有利於己之主張負舉證責任，惟原告不能證明其
    符合系爭保險附約條款附表第1-1-3 項約定之殘廢程度。
１、按當當事人主張有利於己之事實者，就其事實有舉證之責任
    。民事訴訟法第277 條定有明文。原告主張其符合系爭保險
    附約條款附表第1-1-3 項約定之殘廢程度，自應由其證明自
    己符合「中樞神經系統機能遺存顯著障害，終身不能從事任
    何工作，且日常生活尚能自理者」之殘廢程度，始得受領該
    項意外保險給付。
２、查原告四肢並無障礙，而原告向被告申請理賠時所附之身心
    障礙者鑑定表亦載明原告僅『輕度失智』，原告應仍可從事
    輕便工作，並非終身不能從事任何工作，執此，被告依系爭
    保險附約條款第10條及附表第1-1-4 項，以附約保險金額的
    40% 給付意外殘廢保險金1,200,000 元並無違誤，如原告主
    張被告應依附表第1-1-3 項再給付1,200,000 元，則其應舉
    證證明自己符合該項之殘廢程度。
３、原告雖提出童綜合醫院診斷證明書以證明其符合系爭保險附
    約之約定，惟出具該診斷書之醫師應本不瞭解系爭保險附約
    所約定之保險金給付要件，卻直接記載「中樞神經系統機能
    遺存顯著障害，終生無法從事任何工作，日常生活可自理」
    等與系爭保險附約條款附表第1-1-3 項相仿之文字，顯係為
    申請是項意外殘廢保險金而開立之診斷證明書，且與上開身
    心障礙者鑑定表所載『輕度失智』情況不同，實不足採，亦
    不能僅遽此認為原告對於上開意外殘廢保險金給付要件已盡
    其舉證責任。
(三)、由成大醫院之鑑定報告可知，原告於事故發生之日起經6 個
    月治療後，仍不具有系爭保險附約條款附表第1-1-3 項所約
    定之殘廢程度，被告依第1-1-4 項約定給付1,200,000 元予
    原告，並無違誤。
(四)、並聲明：1.原告之訴駁回。2.訴訟費用由原告負擔。3.如受
    不利判決，願供擔保請准宣告免為假執行。
三、原告於75年01月31日向被告投保新光新百齡終身壽險並附加
    平安意外傷害保險，保險期間為終身，自75年01月31日起生
    效，壽險保險金為600,000 元，平安意外傷害保險保險金為
    3,000,000 元（保險單號碼：Ｒ0000000） ，系爭保險附約
    條款第3 條約定「本附約所稱之『意外傷害事故』、『醫院
    』係依下列之規定：一、意外事故傷害：係指被保險人於本
    附約有效期間內，因遭受意外傷害事故，致其身體蒙受傷害
    而致殘廢或死亡。前款所稱意外傷害事故，指非由疾病引起
    之外來突發事故。二、醫院：係指依照醫療法規定領有開業
    執照並設有病房收治病人之公私立及財團法人醫院。但不包
    括專供休養、戒毒、戒酒、護理、養老等非以直接診治病人
    為目的之醫療機構。」、第10條第1 項約定「被保險人因於
    本約有效期間內遭受第3 條約定的意外傷害事故，自意外傷
    害事故發生之日起180 日以內致成附表所列殘廢程度之一者
    ，本公司給付『意外殘廢保險金』，其金額按該表所列給付
    。但超過180 日致成殘廢者，受益人若能證明被保險人之殘
    廢程度與該意外傷害事故具有因果關係者，不在此限。」系
    爭保險附約條款附表第1-1-3 項殘廢程度為「中樞神經系統
    機能遺存顯著障害，終身不能從事任何工作，且日常生活尚
    能自理者」以及「註1 ：1-1(5)有失語、失認、失行等之病
    灶症狀、四肢麻痺、錐體外路症狀、記憶力障害、知覺障害
    、感情障害、意欲減退、人格變化等高度障害；或者麻痺等
    症狀，雖為輕度，身體能力仍存，但非他人在身邊指示，無
    法遂行其工作者」，均屬殘廢等級第3 級，給付比例80％，
    原告於96年12月18日上午07時25分，在雲林縣斗南鎮將軍里
    大松7 號前，與訴外人黃春圖發生交通事故，受有頭部外傷
    併腦出血之傷害，而原告之身體狀況是否符合系爭保險附約
    條款附表第1-1-3 項「中樞神經系統機能遺存顯著障害，終
    身不能從事任何工作，且日常生活尚能自理者，或有失語、
    失認、失行等之病灶症狀、四肢麻痺、錐體外路症狀、記憶
    力障害、知覺障害、感情障害、意欲減退、人格變化等高度
    障害、或者麻痺等症狀，雖為輕度，身體能力仍存，但非他
    人在身邊指示，無法遂行其工作者。」之殘廢程度，應以原
    告於96年12月18日發生車禍後180 天內即97年06月14日止之
    身體狀況為判斷基準，原告於98年03月19日向被告申請保險
    理賠，被告認定原告屬系爭保險附約條款附表第1-1-4 項殘
    廢等級7 級，給付比例40％，給付原告1,200,000 元保險金
    等情，有新光新百齡終身壽險保險單、丁○○○新百齡終身
    壽險保險單條款、丁○○○平安意外傷害保險附約條款樣本
    、雲林縣警察局斗南分局道路交通事故當事人登記聯單、被
    告之理賠審核通知書等在卷可參，且為兩造所不爭執，堪以
    認定。
四、兩造所爭執者，為原告於該次車禍發生後經180 日之治療，
    其身體狀況是否已達於系爭保險附約約定殘廢等級3 之殘廢
    程度？經查：
(一)、原告於96年12月18日，在雲林縣斗南鎮將軍里大松7 號前，
    與訴外人黃春圖發生車禍，受有頭部外傷及蜘蛛網膜下出血
    之傷害，原告於該保險事故發生後之180 日內即自96年12月
    18日至97年06月14日期間，先於事故發生之日送臺大醫院雲
    林分院急救後，於同日轉診至童綜合醫院住院診治，至96年
    12 月29 日出院。其後又於97年01月05日、同年01月19日、
    同年02月02日、同年02月16日、同年03月15日、同年04月12
    日、同年05月10日至童綜合醫院門診追蹤，及於同年05月22
    日因頭暈、步態不穩至童綜合醫院住院診療，經檢查發現為
    水腦症，至97年05月27日始行出院，再於同年05月31日及同
    年06月07日至童綜合醫院門診之事實，有中央健康保險局南
    區分局98年06月30日健保南費二字第0985016369號函及所附
    就醫紀錄明細表、臺大醫院雲林分院98年07月01日臺大雲分
    醫事字第0980004900號函及所附病歷資料、童綜合醫院98年
    07月01日（98）童醫字第0834號函及所附病歷資料等在卷可
    稽。
(二)、本件兩造合意就原告於保險事故發生後，經治療180 日，原
    告之身體狀況是否已達於系爭保險附約所約定殘廢等級3 之
    殘廢程度，送請成大醫院鑑定，經本院將本院卷及調閱原告
    於保險事故發生後180 日內治療之上開就診明細紀錄與病歷
    資料送請成大醫院鑑定，成大醫院於98年07月28日以成附醫
    外字第0980012747號函回覆稱：「1.查病人丙○○於96.12.
    18因頭部外傷，蜘蛛網膜下出血，經雲林臺大分院及童綜合
    醫院住院治療後，原有外傷性視神經損傷及嗜睡之情形，於
    96.12.29出院時即已改善，四肢肢體活動正常。2.病人於97
    .05.22 又 因頭暈、步態不穩至童綜合住院，經檢查發現為
    水腦症，與之前所受之頭部外傷腦出血之後的併發症有關，
    同時病人有接受手術治療，於97.05.27出院，出院紀錄也顯
    示病人意識清醒。3.由所附之資料，病人於98.03.05因所遺
    留之後遺症申請身心障礙鑑定，經評為輕度失智障礙，並未
    有肢體障礙或其他神經障礙之合併狀況，以輕度失智而言，
    身體狀況並未達『終身不能從事任何工作』或『有失語、失
    聰、失行等之病灶症狀... 雖為輕度，身體能力仍存，但非
    他人在身邊指示無法遂行其工作者』，於所附病歷資料中無
    以得見。」等語，顯示原告經180 日之治療後，身體狀況並
    無系爭保險附約約定殘廢等級3 之殘廢程度情形存在。
(三)、原告固主張其於98年01月23日經童綜合醫院鑑定符合兩造系
    爭保險附約所約定之「中樞神經系統機能遺存顯著障礙，終
    生無法從事任何工作，日常生活可自理。」情形，並提出童
    綜合醫院於98年01月23日出具之診斷書為證，惟童綜合醫院
    所出具之上開診斷書，其上所用文字與兩造所訂系爭保險附
    約約定殘廢等級3 之殘廢程度用詞絲毫不差，是否可信，不
    無疑義。再者，原告於98年01月23日既經鑑定有上開等級3
    之殘廢程度，然嗣後原告於98年03月05日經醫師為身心障礙
    者鑑定時，鑑定結果認原告僅有輕度失智，依行政院衛生署
    公告之身心障礙等級表記載，智能障礙之定義為成長過程中
    ，心智的發展停滯或不完全發展，導致認知、能力和社會適
    應有關之智能技巧的障礙稱為智能障礙，等級分為極重度、
    重度、中度、輕度，依原告所屬輕度失智之標準為智商介於
    該智力測驗的平均值以下二個標準差至三個標準差（含）之
    間，或成年後心理年齡介於9 歲至未滿12歲之間，在特殊教
    育下可部分獨立自理生活，及從事半技術性或簡單技術性工
    作的輕度智能不足等語，可見依行政院衛生署公告之智能障
    礙主要係指自兒童時起即有智能障礙缺陷之人，其成長程度
    無法與一般人相同，於輕度智能障礙之情形，猶可於施以特
    殊教育下，從事半技術性或簡單技術性之工作，至於已成長
    完成之成年人，其先前所受教育已足以使其具備一般人之智
    商，從事完全之技術性工作及社交技巧，但因後天腦部受損
    ，致其智能有輕度損傷者，其所具備之工作能力應較自幼即
    有智能障礙者為優，是輕度智能障礙者既能從事具半技術性
    或簡單技術性工作，以原告於成年後始因腦部受損而有輕度
    失智情形者，自無所謂終身無法從事任何工作可言甚明。更
    何況，於98年01月23日出具診斷書之童綜合醫院醫師為原告
    之主治醫師李明鍾，而98年03月05日為原告做身心障礙者鑑
    定之醫師亦為李明鍾，前後進行鑑定者均為同一位醫師，結
    論竟有不同，可見前後2 次之鑑定結果若非有一不正確，即
    是二者皆有誤，衡之原告於98年03月05日之身心障礙者鑑定
    結果，與本院函送成大醫院鑑定之結論相符，復為成大醫院
    鑑定意見所肯認，且原告於98年01月23日至童綜合醫院所開
    具之診斷書，如前所述，顯係為向被告請領保險給付而開立
    ，係屬私人間保險給付，衡情醫師開具診斷書時，基於其與
    原告間之醫病關係，所書立之意見較容易受當事人之要求而
    左右，至於身心障礙者鑑定，則涉及向公行政機關申請殘障
    補助，公行政機關之審查較為嚴格，所填載之文書要求必須
    正確而嚴謹，醫師自不敢輕忽，而任意應當事人要求填載，
    顯見原告於98年03月05日所為身心障礙者鑑定結論較為可採
    。是原告上開主張，難謂可取。
(四)、綜上所述，原告所受傷害程度，並未達於系爭保險附約條款
    附表第1-1-3 項殘廢程度為「中樞神經系統機能遺存顯著障
    害，終身不能從事任何工作，且日常生活尚能自理者」以及
    「註1 ：1-1(5)有失語、失認、失行等之病灶症狀、四肢麻
    痺、錐體外路症狀、記憶力障害、知覺障害、感情障害、意
    欲減退、人格變化等高度障害；或者麻痺等症狀，雖為輕度
    ，身體能力仍存，但非他人在身邊指示，如法遂行其工作者
    」等屬殘廢等級第3 級之殘廢程度，原告依系爭保險附約請
    求被告依約給付80％之保險金，扣除已給付之1,200,000 元
    保險金外，應再給付原告1,200,000 元保險金，洵屬無據，
    應予駁回；又原告之訴既經駁回，其假執行之聲請亦失所附
    麗，應併予駁回。
五、原告於本院審理時，請求向童綜合醫院函詢該院於98年01月
    23日開具診斷書記載原告有「中樞神經系統機能遺存顯著障
    礙，終身無法從事任何工作，日常生活可自理。」所憑依據
    為何，又該患者自97年06月14日後第一次前往貴院就診後至
    98年01月23日診斷書開具之日止，其中樞神經系統機能障礙
    之情形，與98年01月23日相較有無差異？如有差異，請說明
    患者之情況及所憑依據，並將童綜合醫院就前述詢問事項之
    回覆、全部卷證及有必要時請原告配合檢查，送請成大醫院
    再度鑑定原告是否有兩造系爭保險附約約定之殘廢等級3 級
    殘廢程度。但依童綜合醫院於98年01月23日出具之診斷證明
    書記載，童綜合醫院所據以判斷原告病況者，亦係原告於96
    年12月18日至同年月29日及97年05月22日至同年月27日在該
    院住院就診，與97年05月10日起至98年01月23日止至該院門
    診治療之情形而為判斷，其所依據之主要病歷資料大都已提
    供本院送請成大醫院鑑定，該次診斷並非依其他對於原告之
    身體狀況有重大影響而未檢送本院之資料，更何況本件所應
    判斷者，為原告於保險事故發生後180 日內接受治療後之身
    體狀況，而98年01月23日童綜合醫院出具診斷書之時間，已
    逾事故發生後180 日，當時所憑斷之資料，顯非保險事故發
    生後180 日內之醫療資料。再者，98年01月23日出具診斷書
    之醫師，嗣後於98年03月05日為原告為身心障礙者鑑定時，
    所為診斷結果與其98年01月23日之診斷有異，其98年01月23
    日所為診斷顯然不可信，已敘明如上，而本件成大醫院依所
    調閱之就診及病歷資料所為判斷，復與98年03月05日原告為
    身心障礙者鑑定之結果相同，益徵98年01月23日之診斷書所
    載有誤，且該診斷書為醫師根據病患身體狀況所為主觀判斷
    ，並非醫師於診治病患時所為觀察病患各項身體狀況之業務
    上記載，尚非成大醫院應將之列為鑑定資料之一，甚者本院
    送請成大醫院鑑定時，已將全部卷證併送，成大醫院勢必不
    可能未見童綜合醫院於98年01月23日所出具之診斷書，是原
    告聲請再次函詢童綜合醫院有關其98年01月23日作成診斷書
    之相關事項及將本件再次送請成大醫院鑑定，此項證據調查
    應無必要，原告此項證據調查之聲請，應予駁回。另兩造其
    餘攻擊防禦方法及所舉證據，經審酌後，均與判決結果不生
    影響，爰不一一論述，併此敘明。
六、訴訟費用負擔之依據：民事訴訟法第78條。
中    華    民    國    98    年    8     月    31    日
                  民事第二庭    法  官  李秋瑩
以上正本係照原本作成。
如對本判決上訴，須於判決送達後20日內向本院提出上訴狀，並
附繕本。
中    華    民    國    98    年    8     月    31    日
                                書記官  蘇紋泙


司法院資訊處製作；財團法人民間司法改革基金會備份。
